【裁判字號】    99,自,11
【裁判日期】    990831
【裁判案由】    誣告
【裁判全文】
臺灣高雄地方法院刑事判決                99年度自字第11號
自  訴  人  甲○○
自訴代理人  秦德進律師
被      告  丙○○
            乙○○○
上二人共同
選任辯護人  蔡錫欽律師
            李建宏律師
上列被告因誣告案件，經自訴人提起自訴，本院判決如下：
    主  文
丙○○、乙○○○均無罪。
    理  由
一、按被告以外之人於審判外之言詞或書面陳述，除法律有規定
    者外，不得作為證據；又被告以外之人於審判外之陳述，雖
    不符刑事訴訟法第159 條之1 至第159 條之4 之規定，而經
    當事人於審判程序同意作為證據，法院審酌該言詞陳述或書
    面陳述作成時之情況，認為適當者，亦得為證據；當事人、
    代理人或辯護人於法院調查證據時，知有第159 條第1 項不
    得為證據之情形，而未於言詞辯論終結前聲明異議者，視為
    有前項之同意。刑事訴訟法第159 條第1 項、第159 條之5
    分別定有明文。經查，本判決所引用之各項證據資料，其屬
    於被告以外之人於審判外之言詞、書面陳述者，均據本院於
    調查證據程序逐一提示並告以要旨，檢察官、被告均知該等
    證據為被告以外之人之審判外陳述，均未於言詞辯論終結前
    聲明異議，本院審酌上開證據作成時之情況，亦無不當取供
    等情形，認為以之作為本案之證據亦屬適當，依刑事訴訟法
    第159 條之5 規定，應有證據能力。
二、自訴意旨略以：被告丙○○與被告乙○○○係夫妻，被告丙○○在高雄市苓雅區○○○路250 號經營「順元當鋪」，因
    資金週轉而向甲○○借款多年，並以被告乙○○○申請使用
    之國泰世華商業銀行苓雅分行，及「順元當鋪」申請使用之
    高雄市第三信用合作社支票向自訴人調現使用。多年來雙方
    均本誠實信用原則，於支票到期時，由甲○○存入戶頭兌現
    ，或持到期之支票向被告2 人交換另行開具之遠期支票及收
    取利息。詎被告丙○○、乙○○○因積欠甲○○之借款已相
    當金額，意圖賴帳不還，明知渠等所使用之上開國泰世華銀
    行苓雅分行票號QB0000000 號，票面金額新臺幣（下同）50
    萬元之支票（下稱系爭支票），係被告丙○○簽發交甲○○
    收執以支付向甲○○先前之借款，竟共同基於意圖使甲○○
    受刑事處分之犯意聯絡，由被告乙○○○於民國96年3 月23
    日上午12時30分許，向高雄市政府警察局苓雅分局誣告甲○○竊取系爭支票，使檢察官對甲○○提起公訴，嗣經臺灣高
    等法院高雄分院以98年度上易字第230 號判決甲○○無罪確
    定，因認被告丙○○、乙○○○共同涉有刑法第169 條第1
    項之誣告罪嫌。
三、按檢察官就被告犯罪事實，應負舉證責任，並指出證明之方
    法；犯罪事實應依證據認定之，無證據不得認定犯罪事實；
    不能證明被告犯罪者，應諭知無罪之判決，刑事訴訟法第16
    1 條第1 項、第154 條第2 項、第301 條第1 項分別定有明
    文。又事實之認定，應憑證據，如未能發現相當證據，或證
    據不足以證明，自不能以推測或擬制之方法，為裁判之基礎
    。且認定不利於被告之事實，須依積極證據，苟積極證據不
    足為不利於被告事實之認定時，即應為有利於被告之認定，
    更不必有何有利之證據；刑事訴訟法上所謂認定犯罪事實之
    積極證據，係指適合於被告犯罪事實之認定之積極證據而言
    ，雖不以直接證據為限，間接證據亦包括在內，然而無論直
    接或間接證據，其為訴訟上之證明，須於通常一般之人均不
    致有所懷疑，而得確信其為真實之程度者，始得據為有罪之
    認定，倘其證明尚未達到此一程度，而有合理之懷疑存在，
    無從使事實審法院得有罪之確信時，即應由法院諭知被告無
    罪之判決（最高法院30年上字第816 號、29年上字第3105號
    、40年臺上字第86號、76年臺上字第4986號判例意旨可資參
    照）。次按自訴程序中，除刑事訴訟法第161 條第2 項起訴
    審查之機制、同條第3 、4 項以裁定駁回起訴之效力，自訴
    程序已分別有同法第326 條第3 、4 項及第334 條之特別規
    定足資優先適用外，關於同法第161 條第1 項檢察官應負實
    質舉證責任之規定，亦於自訴程序之自訴人同有適用（最高
    法院91年度第4 次刑事庭會議決議參照），是以，自訴人對
    於被告之犯罪事實，亦應負前揭實質舉證責任甚明。再按誣
    告罪之成立，以意圖他人受刑事處分虛構事實而向該管公務
    員申告為其要件，告訴人所訴之事實必須完全出於虛構，亦
    即明知無此事實而故意憑空捏造。若告訴人誤認有此事實或
    以為有此嫌疑，出於誤會或懷疑而為申告，所告既非全然無
    因，僅因缺乏積極證明，致對於被訴人為不起訴處分確定者
    ，如無積極證據證明告訴人確係故意虛構者，仍不能遽以誣
    告罪論處（最高法院59年臺上字第581 號、46年臺上字第92
    7 號、44年臺上字第892 號、43年臺上字第251 號判例意旨
    參照）。
四、自訴意旨認被告涉有上開誣告罪嫌，無非係以被告乙○○○
    於前案中對於自訴人提出竊盜告訴，指稱其竊取被告乙○○○所有之系爭支票，經高雄地方法院檢察署檢察官以96年度
    偵字第13804 號起訴書提起公訴，後經本院以97年度易字第
    655 號判決甲○○無罪，再經臺灣高等法院高雄分院以98年
    度上易字第230 號判決駁回上訴確定，並引用前案之全部卷
    證等，為其主要論據。然訊據被告丙○○、乙○○○均堅詞
    否認有何誣告犯行，並均辯稱：本件係丙○○於96年3 月9
    日開票給巫政蓉時，發現系爭支票不見，被告乙○○○遂於
    96年3 月12日上午至銀行辦理掛失止付，結果當晚甲○○就
    拿系爭支票至順元當鋪欲換票，被林俊雄即被告2 人兒子發
    現，因甲○○時常至順元當鋪內走動，故被告丙○○、乙○○○遂合理懷疑系爭支票係遭甲○○所竊取，並非虛構事實
    而欲誣告甲○○等語。經查：
  (一)上揭被告乙○○○於96年3 月23日上午12時30分許，至高雄
    市政府警察局苓雅分局對甲○○提起竊盜系爭支票之告訴，
    使檢察官以96年度偵字第13804 號起訴書對甲○○提起公訴
    ，嗣經本院以97年度易字第655 號，及臺灣高等法院高雄分
    院以98年度上易字第230 號分別判決甲○○無罪確定之事實
    ，除為被告丙○○、乙○○○所不否認外，並有被告乙○○○前案之警詢筆錄（警卷第5 至7 頁），及上開起訴書、判
    決各1份在卷可稽，是此部分之事實應堪已認定。
  (二)上開第一、二審判決雖均以證據不足認定甲○○有竊盜罪嫌
    ，而判決甲○○無罪確定，惟被告丙○○於96年3 月9 日開
    立上開國泰世華銀行苓雅分行票號QB0000000號、QB0000000
    號、QB0000000 號、QB0000000 號之支票4 張給巫政蓉之情
    ，業據證人巫政蓉於前案審判中證述核實（前案上訴卷第86
    至91頁），而衡諸常情，一般人開立支票多為連號，亦即依
    照支票本之順序開立支票，且證人林俊雄即被告之子於前案
    警詢及偵查中亦證稱：我們的支票通常是我父親開立，如果
    我父親沒空，則由我開，我們都是按照票號開立。我父親於
    96年3 月9 日開票號QB0000000 號支票給客戶後，發現QB00
    00000 號及QB0000000 號兩張支票不見，為此我父親還責罵
    我為何未依票號開票，我回答說不可能。我再查看支票本時
    ，就發現後面票號QB0000000 號、QB0000000 號亦不見，才
    發現應該是被竊等語明確（前案警卷第16至17頁、偵卷第6
    至7 頁），而被告丙○○、乙○○○於發現上開4 張支票不
    見後，亦由被告乙○○○於96年3 月12日向銀行就上開4 張
    支票申請掛失止付，此亦有票據掛失止付通知書1 紙（前案
    警卷第19頁）附卷可參。從被告丙○○於96年3 月9 日開立
    給證人巫政蓉之4 張支票確實跳過QB0000000 號及QB000000
    0 號，並未依常情連號開立，及被告丙○○事後有向證人林
    俊雄責問缺號支票之事，再由證人林俊雄查核上開國泰世華
    銀行苓雅分行之支票本，發現其中共有4 張支票不見，被告
    丙○○、乙○○○知悉後，隨即向銀行申請掛失止付等情觀
    之，則被告丙○○、乙○○○認為系爭支票遭竊，尚非不合
    常情。
  (三)再者，被告乙○○○向銀行申請掛失止付系爭支票後當晚，
    即96年3 月12日下午7 時14分許，甲○○即持系爭支票之票
    頭（即僅有支票票號部分），至上開被告丙○○、乙○○○
    經營之「順元當鋪」欲向證人林俊雄換票之事實，除為自訴
    人甲○○所不爭執且陳稱：因我先前有遺失過票據，所以我
    有跟丙○○他們達成協議，如果票據欲向我延期，我用票頭
    與他們換票即可等語（前案警卷第4 頁）外，亦據證人林俊
    雄於前案偵查中具結證稱：我那天晚上七點多在店內，甲○○一進來就拿系爭支票之票頭給我，他只說一句「這個你知
    道」，我看票頭後當場嚇一跳，因為我發現是之前遺失的系
    爭支票等語明確（偵卷第58至59頁），並有系爭支票之票號
    部分（前案警卷第21頁）存卷足參，可見自訴人於96年3 月
    12日晚上至「順元當鋪」換票前，確實持有系爭支票。自訴
    人雖主張：系爭支票係因被告丙○○先前開立1 張票號0000
    000 號，於96年2 月28日到期之支票給我，但被告丙○○要
    求延期，所以2 月26日便以系爭支票跟我換票，被告丙○○
    後來又於96年3 月10日再開1 張票號QB0000000 號之支票欲
    跟我換系爭支票，所以我才會在96年3 月12日將系爭支票拿
    去「順元當鋪」要還被告丙○○等語，惟被告丙○○抗辯稱
    ：我跟甲○○借貸都是3 個月1 期，因我先前開立給甲○○
    於96年3 月10日到期，票號QB00 00000號之支票想延期3 個
    月到6 月10日，所以我才會在96年3 月10日另外再開票號QB
    0000000 號之支票給甲○○交換，而甲○○則應該把票號QB
    0000000 號之支票還我，但是他事後沒有把票號QB0000000
    號之支票還我，反而是在3 月12日那天拿系爭支票來還我兒
    子等語，是自訴人與被告丙○○就上開票號QB0000000 號之
    支票係與何張支票交換乙情，所述並不相符。本院衡以自訴
    人與被告丙○○之借貸關係均係以3 個月為1 期，則依照自
    訴人上開所述，被告丙○○既於96年2 月26日以系爭支票交
    換將於同年月28日到期之000000 0號支票以延期3 個月，何
    以又需在不到1 個月內即同年3 月10日，再開立1 張票號QB
    0000000 號之支票跟自訴人交換系爭支票？又被告丙○○於
    96年3 月9 日方開立票號QB0000 000號、QB0000000 號、QB
    0000000 號、QB0000000 號之支票4 張給證人巫政蓉，則其
    於96年2 月26日先開立系爭票號QB0000000 號之支票給自訴
    人，於開票時間及票號順序上，不僅與被告丙○○按票號開
    票之情形有異，亦顯不合一般人使用支票之習慣，且自訴人
    當天僅提出系爭支票之票頭，而無系爭支票之票身可供比對
    、查驗自訴人上開所述之情，此外又無任何證據可證明被告
    丙○○係故意跳號開立支票給自訴人，是尚難僅依自訴人上
    開所述而認定系爭支票係被告丙○○於96年2 月26日開立，
    以交換同年月28日到期之0000000 號支票。從而，系爭支票
    既非被告丙○○親自開立交給自訴人，則自難證明被告丙○○明知系爭支票係其交付給自訴人，仍與被告乙○○○基於
    誣告之犯意聯絡，由被告乙○○○向警方提出自訴人竊盜之
    告訴。
  (四)末查，本件被告乙○○○係在自訴人於96年3 月12日晚間至
    「順元當鋪」提出系爭支票前，即已向銀行辦妥系爭支票掛
    失止付之手續，而非係在自訴人提出系爭支票後，方向銀行
    申請掛失止付，由此益徵被告丙○○、乙○○○主觀上應無
    誣告自訴人之犯意。是以，從被告丙○○、乙○○○係在被
    告丙○○開票給證人巫政蓉時，發現系爭支票不見，經向證
    人林俊雄質問後，認為可能遭竊，而由被告乙○○○向銀行
    申請掛失止付，嗣自訴人竟於系爭支票經掛失止付後，始向
    證人林俊雄提出系爭支票之票頭，且自訴人經常出入被告丙○○、乙○○○經營之「順元當鋪」，亦為自訴人所不否認
    ，則雖無法證明系爭支票為自訴人所竊，惟當時被告丙○○
    、乙○○○懷疑系爭支票係遭自訴人竊取，尚未違常理，亦
    即被告乙○○○告訴甲○○涉有竊盜罪嫌，尚非全然憑空虛
    構事實而向該管公務員申告。而本件並無積極證據可資證明
    被告乙○○○所告訴之事實確係出於故意而虛構，亦無證據
    證明被告丙○○與被告乙○○○有誣告甲○○之犯意聯絡，
    是被告乙○○○出於誤會或懷疑有此事實而為申告，以致不
    能證明其所訴之事實為真實，縱被訴人不負刑責，而被告乙○○○本缺乏誣告之故意，揆諸首揭判例意旨，自不能遽以
    誣告罪論處，被告丙○○自亦無由成立誣告罪之共同正犯。
五、綜上所述，本件自訴人自訴被告丙○○、乙○○○用以證明
    犯罪事實之證據，尚未達於通常一般之人均不致有所懷疑，
    而得確信其為真實之程度，其間仍有合理之懷疑存在，本院
    尚無法產生被告丙○○、乙○○○有罪之確信。此外，復查
    無其他證據足證被告丙○○、乙○○○有自訴人所指誣告之
    犯行，參諸前引法條及判例意旨，被告丙○○、乙○○○犯
    罪即屬不能證明，自應為被告無罪之判決。
據上論斷，應依刑事訴訟法第301 條第1 項前段，判決如主文。
本案經檢察官顏郁山到庭執行職務。
中    華    民    國    99    年    8     月    31    日
                  刑事第五庭  審判長法  官 廖建瑜
                                    法  官 林永村
                                    法  官 林裕凱
以上正本證明與原本無異。
如不服本判決應於收受送達後10日內向本院提出上訴書狀，並應
敘述具體理由；如未敘述上訴理由者，應於上訴期間屆滿後20日
內向本院補提理由書（均須按他造當事人之人數附繕本）「切勿
逕送上級法院」。
中    華    民    國    99    年    8     月    31    日
                                    書記官 陳仙宜

司法院資訊處製作；財團法人民間司法改革基金會備份。
